【裁判字號】    89,上訴,2517
【裁判日期】    900827
【裁判案由】    貪污治罪條例等
【裁判全文】
臺灣高等法院刑事判決                          八十九年度上訴字第二五一七號
    上  訴  人
    即  被  告  丙○○
    選任辯護人    陳智義  律師
    上  訴  人
    即  被  告  甲○○
    選任辯護人    戴文進  律師
右上訴人因違反貪污治罪條例等案件，不服臺灣桃園地方法院八十七年度少連訴字第
五三號，中華民國八十八年十一月三日第一審判決（起訴案號：臺灣桃園地方法院檢
察署八十七年度偵字第一二○二八、一二○二九、一二○三○、一二○三一、一二七
九八、一三七七三、一二四六一、一六○九二、一六八九九、一七六五二、一七六五
三號），提起上訴，本院判決如左：
    主  文
原判決關於丙○○、甲○○部分均撤銷。
丙○○、甲○○依據法令從事公務之人員，對於依據法令從事公務之人員，關於違背
職務之行為，交付賄賂，各處有期徒刑壹年拾月，各褫奪公權肆年。
    事  實
一丙○○於八十六年為本件行為時，係台中縣警察局交通警察隊第二組隊員，為依據
  法令從事公務之人員（於八十七年十二月十四日被免職），其於八十六年間，報名
  國立中央警察大學（改制前為中央警官學校，下稱警大）二年制技術系班（下稱二
  技班）考試，因其之前即已認識在該校任教且負責該校當年度招生委員會電子計算
  機作業組業務及電腦閱卷、核計考試成績、打印成績單等工作而屬依據法令從事於
  公務者之乙○○，且知郭某有不正管道可以通過考試，竟基於對於依據法令從事公
  務之人員，關於違背職務之行為為期約與交付賄賂之犯意而決意行賄，於八十六年
  九月二十八日警大二技班考試前與乙○○約定賄款金額，並於不詳時地直接交付新
  台幣（以下同）三十萬元（公訴人誤認係五十萬元以上）予乙○○收受。嗣經八十
  六年九月二十八日考試後，丙○○果然順利通過考試，並進入警大就讀。
二甲○○於本件行為時內政部警政署雪霸國家公園警察隊隊員，為依據法令從事公務
  之人員（其於考取警大八十六年度專修班後，調任內政部警政署保安警察第一總隊
  第五大隊隊員，於八十七年十二月十四日被免職），前經丙○○之介紹，認識在警
  大任教且負責該校招生委員會電子計算機作業組業務及電腦閱卷、核計考試成績、
  打印成績單等工作而屬依據法令從事於公務之乙○○，因甲○○於八十六年間，有
  報名警大專修班考試，且知悉乙○○有不正管道可以通過考試，乃基於對於依據法
  令從事公務之人員，關於違背職務之行為為期約與交付賄賂之犯意而決意行賄，於
  八十六年七月十日、十一日考試前某日，與乙○○約定賄款金額，並於不詳時地直
  接交付三十萬元（公訴人誤認係五十萬元以上）予乙○○收受。嗣經前開二日之考
  試後，甲○○果然順利通過考試，並進入警大就讀。
三案經內政部警政署刑事警察局報請臺灣桃園地方法院檢察署檢察官偵辦，及由同署
  檢察官自動檢舉偵查起訴。
    理  由
一認定犯罪事實所憑之證據及理由
  (一)上訴人即被告丙○○及甲○○確係各自直接與同案被告乙○○接觸，而每名代價
    是三十萬元至五十萬元不等乙節，亦據同案被告乙○○於警訊時供述明確（見乙○○八十七年八月十二日、八月二十七日警訊筆錄、八十七年九月九日偵訊筆錄
    ─偵查卷第一宗第十七頁背面、第二宗第一六六頁、第三宗第七六頁），經核以
    同案被告乙○○於警局初訊時，並未敘及係免費幫被告丙○○或甲○○塗改成績
    ，故其嗣後另稱：係義務幫忙云云，係為免被沒收或追繳賄款所為卸責之詞，不
    足採信，應認其確有收得被告丙○○及甲○○交付之賄款各三十萬元。
  (二)其次，被告丙○○之八十六學年度二技班及被告甲○○之八十六年度專修班考試
    答案卡確有遭塗改，除有各該答案卡扣案可稽外，並有中央警察大學八十七年十
    一月二十五日（八七）校科字第八七五六三一號函並附鑑定書明載：「：：：1.
    考生答案卡含經塗改及未經塗改卡片者，同一人所有未經塗改之答案卡鉛筆墨跡
    成分均相同，同一人所有經塗改之答案卡鉛筆墨跡成分亦均相同，但同一人經塗
    改與未經塗改之鉛筆墨跡成分均不相同。2.八十六年二技考生答案卡所有經採樣
    分析之塗改鉛筆墨跡係分別由兩種含不同成份筆芯之鉛筆所劃成。八十六年大學
    部及專修科考生答案卡所有經採樣分析之塗改鉛筆墨跡係由同一種成份筆芯之鉛
    筆所劃成，但與用於塗改同年二技考生答案卡之兩種鉛筆筆芯成份均不同。：：
    ：」（偵查卷第五宗第七十六頁至第八十二頁），且有內政部警政署刑事警察局
    八十七年十一月二十日（八七）刑偵(二)字第九○○○二號移送書內所附之「八十
  六年度招生考試篡改電腦答案卡題數表」（偵查卷第二十一宗第一─十六頁）在
    卷可憑。被告丙○○及甲○○因而分別通過警大八十六年度二技班及專修班考試
    並進入警大就讀，亦有中央警察大學八十八年五月十日（八八）校教字第八六一
    八七一號函所附之本案起訴書所載各被告係參加該校何種考試、是否錄取並就讀
    之資料一份存卷可稽（偵查卷第五宗第七十六頁、原審卷第六宗第一○七頁至第
    一一○頁）。故足認被告丙○○及甲○○確有分別交付賄款三十萬元予同案被告
    乙○○，並經由同案被告乙○○之協助而通過警大八十六年度二技班及專修班之
    考試。
  (三)再者，關於本件被告丙○○及甲○○行賄同案被告乙○○之金額究係三十萬元或
    五十萬元或公訴人所稱之五十萬元以上乙節，因同案被告乙○○於警訊時係供稱
    ：每名代價是三十萬元至五十萬不等等語，嗣於偵訊、原審及本院審理時即全部
    否認犯行，而被告丙○○與甲○○亦均否認犯行，故無從查證，當以最低之三十
    萬元認定對被告較為有利，併此說明。
  (四)至於被告丙○○及甲○○聲請調查伊之經濟狀況，以證明渠等並未行賄，以及被
    告丙○○請求查明考試答案卡由何人保管？其保管之程序如何？考試完畢至
    放榜之期間為何？放榜後至教務處收取答案卡之時間為何？何人負責交付、收
    取之過程？因本件事證已明，且行賄之款項非必由被告自己於金融機構之帳戶所
    提領，而同案被告乙○○於警訊中又已陳明渠有抽出修改過分數之電腦卡，將之
    改為與得分相同內容之答案等情，本院認為就上述諸問題已無再行調查必要，附
    此敘明。
二對被告辯解之判斷
  (一)訊據被告丙○○及甲○○均矢口否認有前揭犯行，其中被告丙○○辯稱：伊完全
    不認識同案被告乙○○，至於答案卡是由學校保管，如有問題不能要伊負責云云
    。另被告甲○○辯稱：伊不認識乙○○，且答案卡經警大先後兩次鑑定，結論亦
    互不一致等語。而渠等之辯護人亦各以：共同被告乙○○前後供述不一，不足
    為被告丙○○及甲○○涉有犯行之證據。答案卡既係由乙○○一人塗改，怎可
    能筆蕊成分卻不相同？以及警大所為答案卡遭塗改之鑑定結論，與一般考生不
    止使用一支鉛筆作答之常情有違，其以同一人所有未經塗改之答案卡墨跡成分相
    同，顯不合常理，況鑑定結果並不足以顯示係何人所為等情，為被告丙○○及甲○○辯護。
  (二)經查：
    1.關於被告丙○○及甲○○確有前揭行賄犯行之事證，既如上述，則渠等所言不
      認識乙○○之辯解，顯屬卸責之詞，要無可信。
    2.其次，雖同案被告乙○○嗣於八十七年八月二十七日及同年九月三日警訊中，
      翻異其先前於八十七年八月十二日在警訊中所述「：：：丙○○介紹甲○○一
      人：：：另有：：：丙○○等人是直接與我接觸的。代價每名實際到我手裡大
      概三十萬元至五十萬元：：：」之供詞，改稱「：：：透過丙○○介紹之甲○○及：：：丙○○：：：等四人，基於情誼關係，我未向他們收取賄款：：：
      」及「：：：甲○○於八十六年度參加考試並沒有透過我修改成績：：：」云
      云。惟衡諸經驗法則，當事人或證人於案發當初所為之供述，因較少權衡利害
      得失或受他人之干預，自較事後翻異之詞為可信，故除非可證明其更異之詞與
      事實更為相符，或其初供係虛偽者外，自不得任意捨棄初供不採（最高法院著
      有七十三年台上字第三九九八號、八十二年度台上字第五三一一號、八十三年
      度台上字第三二四三號等判決可資參照）。本件既查無其他證據可證同案被告
      乙○○上開不利於被告丙○○及甲○○之初供為不實，揆諸前揭說明，其該部
      分所言即應有可採。
    3.扣案答案卡第一次送請中央警察大學就該等答案卡之「鉛筆墨跡鑑識」，該校
      乃就每一位考生之數張卡片中包括經塗改卡片及未經塗改卡片者，所有卡片均
      採樣。其餘同一考生之卡片均經塗改者，部分考生之所有卡片均採樣，部分考
      生則隨機採樣，八十六學年度答案卡一○九張採樣其中之七十八張。而採樣時
      以黏有雙面碳膠之樣品座直接黏取答案卡劃有鉛筆墨跡之答案欄，每一張答案
      卡採兩個不同題號上之答案欄。再就採得樣品以掃描電子顯微╱Ｘ射線能譜分
      析法進行元素分析，分析時以掃瞄電子顯微鏡觀察選取含鉛筆碳墨之部分，畫
      面放大至五百倍，蒐集整個畫面之Ｘ射線訊號達一定時間後，進行元素辨認（
      定性分析），結果可測得鉛筆筆芯主要成分之一（黏土）所含之矽、鋁、鎂、
      鈣、鉀、鐵、鈦等元素，其中同一樣品不同畫面測得之元素中以矽、鋁、鎂三
      種元素之波峰強度再現性最高。乃以內建標準樣品進行矽、鋁、鎂三種元素之
      定量分析，最後以三種元素含量總和為百分之百求出矽、鋁、鎂三種元素之百
      分含量。每一答案欄採得樣品均於鉛筆墨跡部分擇取三個五百倍畫面進行分析
      ；另再分析一個無鉛筆墨跡之五百倍畫面供為控制樣品，以排除紙張表面成份
      干擾分析結果之可能性。計每一張採樣卡片測得六組鉛筆墨跡部分之矽、鋁、
      鎂三種元素百分含量之數據以為分析，此有該校八十七年十一月二十五日（八
      七）校科字第八七五六三一號函所附鑑定書可考（偵查卷第五宗第七十六頁至
      第八十二頁），足見上開鑑定之採樣及本於專業之數據分析甚為完備詳細，而
      堪採取。辯護人前揭所指殆皆主觀臆測之詞，應無足憑。
三論罪科刑之理由及對原判決之審查
  (一)被告丙○○於本件行為時係台中縣警察局交通警察隊第二組隊員（於八十七年十
    二月十四日被免職）；另被告甲○○於本件行為時內政部警政署雪霸國家公園警
    察隊隊員（於考取警大八十六年度專修班後，調任內政部警政署保安警察第一總
    隊第五大隊隊員，而於八十七年十二月十四日被免職），此有內政部警政署八十
    八年四月二十七日（八八）警署人字第四五七九七號函暨所附之人事資料在卷可
    參（見原審卷第五宗第一六三頁），是渠等均係依據法令從事公務之人員，至堪
    認定。
  (二)被告丙○○與甲○○各行賄乙○○，而乙○○係自八十三年六月十五起兼代警大
    電算中心代理主任至八十七年七月三十一日止，負責綜理該校資訊行政、教學及
    研究事項等業務，乙○○兼代該電算中心代理主任，於該校辦理招生考試時，負
    責招生委員會電子計算機作業組業務，其職掌事項為擬定電子計算機作業人員訓
    練計畫、簽印及測試有關電腦閱卷卡片、輸入及輸出考生資料、負責電腦閱卷及
    核計考試成績、打印成績單及協助錄取分發工作、處理考生申請成績複查等事項
    ，亦經中央警察大學八十八年五月十日（八八）校關字第八八一八七○號函記載
    明確（原審卷第六宗第四十八頁）。乙○○係為依據法令從事公務之人員無訛。
    從而乙○○於警大八十六年度二技班及專修班考試時，利用辦理該校電腦閱卷之
    便，收受被告丙○○、甲○○交付之賄賂，於電腦內為被告丙○○、甲○○竄改
    成績分數，使其達到錄取分數。乙○○所為乃係對於其職務上「不應為而為」之
    違背職務行為。
  (三)被告丙○○及甲○○於各自參加警大八十六年度二技班及專修班考試時，對於依
    據法令從事公務之人員，關於違背職務之行為交付賄賂之行為，觸犯貪污治罪條
    例第十一條第一項之行賄罪（有關被告丙○○、甲○○未成立公訴人所指之刑法
    第二百十一條之變造公文書罪嫌部分，詳如後述）。
  (四)被告丙○○、甲○○對於依據法令從事公務之人員，關於違背職務之行為期約，
    進而交付賄賂，則期約賄賂之低度行為，應為其交付賄賂之高度行為所吸收，故
    不另論對於依據法令從事公務之人員，關於違背職務之行為期約賄賂罪。
  (五)原審以被告丙○○及甲○○罪證明確，因而據以論科，固非無見，惟查：原判決
    未敘明被告丙○○及甲○○行賄之時地，尚有未洽。被告丙○○、甲○○之上訴
    意旨仍執陳詞否認犯罪，雖無可採，惟原判決關於被告丙○○、甲○○部分既有
    前揭可議之處，即屬無可維持，應由本院予以撤銷改判。
  (六)爰審酌被告丙○○、甲○○犯罪之動機、目的、以行賄手段通過警大入學初試，
    不但敗壞考試風紀，斲喪考試公平競爭之威信，且嚴重打擊警界士氣及聲譽，復
    於犯後飾詞卸責，毫無悔意等一切情狀，各量處如主文第二項所示之刑，並均依
    貪污治罪條例第十七條規定，宣告褫奪公權四年，以資懲儆。
四對檢察官其他起訴事實之判斷
  (一)公訴意旨雖另以：被告丙○○、甲○○等人另涉有刑法第二百十一條之變造公文
    書罪嫌云云。惟此為被告丙○○及甲○○所堅詞否認，均辯稱：不知同案被告乙○○之舞弊方法等語。
  (二)經查：被告丙○○及甲○○自警訊時起，即否認知悉同案被告乙○○係以何方法
    舞弊，而同案被告乙○○亦未陳稱有告訴被告丙○○及甲○○其舞弊之方法，且
    核以同案被告乙○○亦不可能就其犯行大肆宣揚，是以被告丙○○及甲○○所辯
    ：不知乙○○係以何方式舞弊等語，堪予採信。
  (三)綜上所論，本案公訴人所舉事證並不足以證明被告丙○○及甲○○有故意變造公
    文書之罪行，而依職權調查之結果，亦未發現其他確可形成此部分有罪心證之積
    極證據，即不能證明被告丙○○及甲○○的確知情乙○○舞弊方法之犯行，本應
    為無罪之諭知，惟公訴人認被告丙○○及甲○○此部分犯行，與前開起訴判決有
    罪部分，有方法、結果之牽連關係，屬裁判上一罪，故均不另為無罪之諭知。
五適用之法律
  (一)刑事訴訟法第三百六十九條第一項前段、第三百六十四條、第二百九十九條第一
    項前段。
  (二)貪污治罪條例第十一條第一項、第十七條。
  (三)刑法第十一條前段、第三十七條第二項。
本案經檢察官何明楨到庭執行職務。
中      華      民      國    九十      年      八      月    二十七    日
                              臺灣高等法院刑事第二十庭
                                  審判長法  官  葉  麗  霞
                                        法  官  李  錦  樑
                                        法  官  余  來  炎
右正本證明與原本無異。
如不服本判決應於收受送達後十日內向本院提出上訴書狀，其未敘述上訴之理由者並
得於提起上訴後十日內向本院補提理由書（均須按他造當事人之人數附繕本）。
                                        書記官  黃  麗  玲
中      華      民      國    九十      年      十      月      八      日
附錄：本案論罪科刑法條全文
貪污治罪條例第十一條：
對於第二條人員，關於違背職務之行為，行求、期約或交付賄賂或其他不正利益者，
處一年以上七年以下有期徒刑，得併科新台幣三百萬元以下罰金。
不具第二條人員之身分而犯前項之罪者，亦同。
犯前二項之罪而自首者，免除其刑；在偵查或審判中自白者，減輕或免除其刑。


司法院資訊處製作；財團法人民間司法改革基金會備份。
